【裁判字號】    89,台上,462
【裁判日期】    890225
【裁判案由】    請求給付保險金
【裁判全文】
最高法院民事判決                                八十九年度台上字第四六二號
    上  訴  人  金超興業股份有限公司
    法定代理人  林國樑
    被 上訴 人  新光產物保險股份有限公司
    法定代理人  吳東賢
右當事人間請求給付保險金事件，上訴人對於中華民國八十七年十月十二日台灣高等
法院第二審判決（八十六年度保險上字第五二號），提起上訴，本院判決如左：
    主  文
原判決廢棄，發回台灣高等法院。
    理  由
本件原審維持第一審所為上訴人敗訴之判決，駁回其上訴，無非以：上訴人主張，伊
於民國八十三年三月間出口電扇、鬧鐘、旅行袋一批至非洲安格拉之盧安達港，向被
上訴人投保海上貨物保險，保單號碼為一三○○八三Ｍ000000－0、一三三六
八－○號。另出口女鞋一批至盧安達港，亦向被上訴人投保海上貨物保險，保單號碼
為一三○○八三Ｍ000000－0號。上開女鞋於八十三年三月八日到達盧安達港
，卸貨後遭竊，伊損失美金（下同）一萬七千三百七十元；旅行袋等貨物於同年五月
三日抵達盧安達港，貨到後亦被竊，損失二萬八千三百四十元及一萬七千三百七十元
，伊按商業發票所載金額一點一倍投保，被上訴人依保險契約應給付五萬零二百八十
一元本息。又據上訴人主張，系爭貨物雖以訴外人鑫盈公司（ Julia  Fashion  Co.
Ltd．）名義訂約，載貨證券上亦載為鑫盈公司，且記載 Kenny Lin或Andre Timoted
Ahmed 為受貨人，惟該貨物確係伊向鑫盈公司所訂購，而Kenny Lin 即為伊之法定代
理人林國梁，Andre Timoted  Ahmed則為林國梁另在安哥拉所設立公司（Super Ango
Comercio Geral,Importacao & Exportacao, Limitada，以下簡稱 Super公司）之職
員，均係上訴人提貨公司之代理人，故系爭貨物自裝載上船及由鑫盈公司交付提單予
上訴人時起，依海商法第一百零四條規定準用民法第六百二十九條規定，交付提單於
有受領物品權利之人時，其交付就物品所有權移轉之關係，與物品之交付，有同一之
效力。該貨物之所有權及海上風險即已移轉上訴人，上訴人對各該貨物自有保險利益
，得以自己名義投保云云；並有保險契約、載貨證券、商業發票、公證報告等可稽。
惟依載貨證券、商業發票之所載，係由鑫盈公司為託運人，上訴人並無法證明前開貨
物確係上訴人向鑫盈公司所訂購；又載貨證券之受貨人係Kenny Lin或Andre Timoted
Ahmed而非上訴人，而上訴人所提公證報告記載之申請人一份為 Kenny Lin 或 Andre
Timoted Ahmed，另一份為訴外人Sociedede Super Bazer，均非上訴人；衡情上訴人
並無受領載貨證券之交付。此外，上訴人所提之轉讓書，明載鑫盈公司於貨物抵達目
的港被竊後之八十五年六月四日始將載貨證券之權利轉讓予上訴人，更可看出上訴人
於貨物被竊前並未受領載貨證券之交付，否則何須於事故發生後再將載貨證券之權利
轉讓與上訴人。上訴人之前開主張，即難認為真實。上訴人既無法提出證據證明其對
於系爭貨物具有何種保險利益，因系爭貨物被竊將受有何種損害，應認被上訴人所辯
，上訴人對於本件保險標的物並無保險利益，系爭保險契約依保險法第十七條規定失
其效力，為可採。至上訴人主張，鑫盈公司於八十五年六月四日已將系爭載貨證券之
一切權利轉讓與上訴人，上訴人為系爭貨物之所有權人，依法自有保險利益乙節，其
轉讓行為係於保險事故發生後之事實，為兩造所不爭，而系爭保險契約既於保險事故
發生時因被保險人對於保險標的物無保險利益而失效，依法不因嗣後之載貨證券轉讓
行為而復活，應認被上訴人所辯，上訴人縱於事後受讓載貨證券之權利，亦不得請求
給付保險金，為可採信等詞。為其判斷之基礎。
按保險契約，由保險人於同意要保人聲請後簽訂。又要保人或被保險人，對於保險標
的物無保險利益者，保險契約失其效力。保險法第四十四條第一項、第十七條分別定
有明文。查本件原審依載貨證券及商業發票所載之託運人或受貨人，認上訴人對於保
險標的物無保險利益，保險契約失其效力；然對於上訴人之要保聲請內容如何，則未
詳加審酌，且遍閱全卷，亦無是項資料可茲參酌，茍上訴人於本件保險契約之保險標
的無保險利益可言，其何以要投保？被上訴人何以同意上訴人之投保？原審遽以前開
論據，為上訴人不利之判決，自嫌速斷。上訴論旨，指摘原判決不當，求予廢棄，非
無理由。
據上論結，本件上訴為有理由，依民事訴訟法第四百七十七條第一項、第四百七十八
條第一項，判決如主文。
中      華      民      國    八十九    年      二      月    二十五    日
                              最高法院民事第三庭
                                  審判長法官  范  秉  閣
                                        法官  朱  建  男
                                        法官  曾  煌  圳
                                        法官  許  澍  林
                                        法官  鄭  玉  山
      右正本證明與原本無異
                                              書  記  官
中      華      民      國    八十九    年      三      月     十四     日
                                                                        Ｔ


司法院資訊處製作；財團法人民間司法改革基金會備份。
